臺灣宜蘭地方法院民事判決　　　　　　　 92年度訴字第220號
原　　　告　丙○○
　　　　　　乙○○○
　　　　　　丁○○
共同
訴訟代理人　李秋銘律師
複代理人　　黃金亮律師
被　　　告　庚○○
　　　　　　　　　　　13號
訴訟代理人　戊○○
　　　　　　　　　　　3號
被　　　告　壬○○
　　　　　　　　　　　15號
　　　　　　甲○○
　　　　　　己○○
上一人
訴訟代理人　辛○○
當事人間請求拆屋還地等事件，本院於94年8月9日言詞辯論終結
，判決如下：
   主文
原告之訴及假執行之聲請均駁回。
訴訟費用由原告負擔。
    事實及理由
一、原告方面：查坐落宜蘭縣員山鄉○○段 780地號土地 (重測
    前為115地號，下稱系爭土地)係原告與訴外人賴長松所共有
    ，被告庚○○於民國 (下同)38 年在系爭土地設定地上權 (
    下稱系爭地上權) 。按「本省各縣市辦理地上權設定登記時
    ，如建物基地使用人已向基地所有權人訂有口頭書面之合法
    租賃契約或地上權契約，而基地所有權人拒不履行共同申請
    者，使用人可陳明不能覓致義務人共同申請登記理由，提繳
    鄉鎮區公所保證書及繳納租金等憑證，依照土地登記規則第
    十七條第二項規定，單獨申請登記。」，臺灣省各縣市辦理
    單獨聲請地上權設定登記應行注意事項第 1項定有明文。查
    被告庚○○於單獨申請地上權登記時，僅提房捐收據，並未
    依上開注意事項提繳鄉鎮區公所保證書及繳納租金憑證，亦
    無法證明有訂租賃契約或地上權契約，而基地所有權人拒不
    履行共同申請，申請書上亦未陳明不能覓致義務人共同申請
    登記理由，致與上開注意事項所應具備要件不合，亦與土地
    登記規則第17條、第32條第 1項規定不合，難謂合法，此地
    上權登記即有無效原因，且被告庚○○現有建物之面積、材
    質與設定地上權申請書所載不符，顯是後來所建，已非設定
    時之建物，原告自得請求塗銷。次查被告壬○○、甲○○、
    己○○在系爭土地上建有建物，惟未經原告同意，亦無使用
    系爭土地權源，爰依民法第 767條規定，訴請拆屋還地。並
    聲明：(一)被告庚○○應將系爭土地他項權利部、登記次序
    2、收件日期38年、字號第 000106號、權利範圍3分之1，設
    定權利範圍 68.66平方公尺之地上權辦理塗銷登記。並將系
    爭土地上，如附圖編號二a面積 119.15平方公尺磚造瓦屋頂
    建物，及編號二b面積26.03平方公尺之無壁鐵皮屋拆除，將
    土地返還原告及其餘共有人。(二)被告壬○○應將系爭土地
    上，如附圖編號三所示面積176.82平方公尺磚壁瓦屋頂建物
    拆除，將土地返還原告及其餘共有人。(三)被告甲○○應將
    系爭土地上，如附圖編號一所示面積50. 90平方公尺磚壁瓦
    屋頂建物拆除，將土地返還原告及其餘共有人。(四)被告己○○應將系爭土地上，如附圖編號四a所示面積75.43平方公
    尺磚造瓦屋頂建物及編號四b所示面積 87.3 0平方公尺之無
    壁鐵皮屋拆除，將土地返還原告及其餘共有人。(五)關於拆
    屋還地部分，原告願供擔保請准宣告假執行。
二、被告庚○○則以：系爭土地是簡氏宗族的，原告無權叫伊搬
    遷，伊自出生就住那裡，有權住那裡。伊與簡阿田均不識字
    ，設定申請書乃第三人所寫，並蓋有印章，只是年代久，模
    糊不清，並非簡阿田未同意，並經行政機關完成登記，自合
    法有效等語置辯。並聲明：原告之訴駁回。被告己○○則以
    ：土地係祖先所買，有賣渡證、簡氏祖譜為證，是簡氏公業
    土地，簡阿田是簡氏公業土地管理人 (其最後言詞辯論時則
    稱系爭土地是被簡阿田偷過戶)，簡氏宗族有 七大房，被告
    之父簡賓，為三房利經公嫡嗣，祖譜明載：「參拾壹番建物
    (即賣渡證上所載員山一一五番號，員山 一一五番號即系爭
    土地)以為七大房香嗣..，永遠不能異動」，可見大正 四年
    族譜訂立前，簡氏家族居住房屋已存在，有一百多年歷史，
    經大小修建，目前伊所住部分是48年間改建，惟62年始編入
    稅籍，伊自出生起即居住於此，已有80年了，該使用權為簡
    氏宗族所共認，地價稅、房屋稅也由被告就各使用範圍繳付
    。親族間本此信賴、穩定關係，乃相安無事，不曾有爭議，
    土地登記人簡阿田不曾表示疑義，簡朝枝辦理繼承登記後數
    十年間亦不敢有任何主張，原告於84年買受系爭土地，而以
    贈與原因登記，其確實明白此項關係，其應承擔繼受此關係
    ，故其近十年間亦未有法律動作等語置辯。並聲明：原告之
    訴及假執行之聲請駁回，如受不利判決，願供擔保免為假執
    行。被告壬○○則以：伊是系爭土地所有權人，只是未登記
    ，伊有權使用系爭土地等語置辯。並聲明：原告之訴駁回。
    被告甲○○則以：伊只知爺爺、爸爸都住在那邊 ， 已經住
    七、八十年，應有權使用系爭土地等語置辯。並聲明：原告
    之訴駁回。另被告四人共同抗辯：(1)由族譜可看出簡氏子孫
    有永久使用系爭土地之權。(2)系爭土地於國民政府遷台前，
    即由被告先祖占有，數十年間無任何爭議，足認被告有使用
    權利。(3)被告數十年來依分配使用範圍，各自繳納地價稅，
    若無使用之權限，何以稅單由被告繳納，足認被告有使用系
    爭土地之權。各被告均已在系爭土地居住數十年，並分布數
    落平房，原告受贈系爭土地應承擔現況，縱使買賣，必察勘
    現場，而知現況，仍應受此拘束等語。
三、原告主張系爭土地係原告與訴外人賴長松所共有，有其提出
    之土地登記簿謄本在卷可稽，自堪信為真實。又其主張被告
    庚○○於系爭土地上設定之系爭地上權有無效原因，且其現
    有建物之面積、材質與設定登記時所載不符，系爭地上權應
    予塗銷，並拆除其上建物，返還土地予原告及其餘共有人，
    及被告己○○、壬○○、甲○○亦均應拆除其等所有無權占
    用系爭土地之建物，將土地返還原告及其餘共有人乙節，則
    為被告所否認，並以上開情詞置辯。故本件之爭點為被告庚○○取得之系爭地上權是否無效？其是否無權占有系爭土地
    ？被告己○○、甲○○及壬○○是否無權占有系爭土地？
四、按土地登記應由權利人及義務人共同申請之，權利人如因特
    殊情形不能覓致義務人共同申請登記時，得由權利人陳明理
    由填具保證書，呈請單獨聲請登記，為民國35年地政署公佈
    之土地登記規則第17條所規定，台灣光復後本省各縣市辦理
    土地登記及換發權利書狀，除依「台灣省土地權利憑證繳驗
    及換發權利書狀辦法」辦理外，關於建築改良物之登記規則
    依「台灣省各縣市辦理土地登記有關建築改良物登記補充要
    點」辦理，其中該要點二 (五) 2 規定土地與建物權利人不
    同者，除填報「建物填報表」外，不論已否辦理建物保存登
    記，仍應依土地登記規則先申請地上權登記，經審查證明無
    誤後，分別登記土地總簿之他項權利及建物標示部，又如建
    物基地使用人因基地所有權人拒不履行共同申請者，另依台
    灣省政府38年11月10日訂頒「臺灣省各縣市辦理單獨聲請地
    上權設定登記應行注意事項」規定 (下稱上開注意事項) 辦
    理，有宜蘭縣宜蘭地政事務所94年4月1日宜地一21字第0940
    003170號函在卷足按。又上開注意事項第 1項規定「臺灣省
    各縣市辦理地上權設定登記時，如建物基地使用人已向基地
    所有權人訂有口頭書面之合法租賃契約或地上權契約，而基
    地所有權人拒不履行共同申請者，使用人可陳明不能覓致義
    務人共同申請登記理由，提繳鄉鎮區公所保證書及繳納租金
    等憑證，依照土地登記規則第十七條第二項規定，單獨申請
    登記。」。是依當時法令對於土地及建物權利人不同時，雖
    要求應辦理地上權登記，且除非土地所有人拒不履行共同申
    請，建物所有人應依上開注意事項第 1項規定提出鄉鎮區公
    所保證書及繳納租金證明辦理外，均推定土地所有人與建物
    所有人已有地上權設定之合意。然系爭地上權登記，因歷時
    久遠，今僅存有建物填報表、房屋贈與證、姓名誤謬證明呈
    請書等資料，其經准予登記之法令依據，除前開登記規則及
    單獨申請地上權設定登記應行注意事項規定外，是有其他法
    令規定，因年代久遠，無從查考等情，亦有上開函文可參。
    準此，系爭地上權登記，尚難因地政機關保存之登記文件及
    登記之法律依據不完整，遽認被告未提出法定文件依法登記
    ，且行政機關原則上是依法行政，其既准予為地上權登記，
    應可推論均符合規定，況此權利登記，是權利發生要件，一
    經登記，具有絕對效力，若非涉及偽造等不法情事，經判決
    塗銷登記，實不容對主管機關已為登記之權利，任意以程序
    要件不合，而認為登記無效。從而，原告主張被告庚○○未
    依上開注意事項或土地登記規則第32條提繳鄉鎮區公所保證
    書及繳納租金憑證，系爭地上權登記有無效原因乙節，尚無
    可採。 又地上權不因工作物或竹木之滅失而消滅 ，民法第
     841條定有明文，故原告主張被告庚○○現居住之建物與設
    定地上權時之建物非同一，換言之原建物已滅失又改建，依
    上開規定，其地上權亦不當然消滅。綜上，原告主張被告庚○○所設定之系爭地上權登記有無效原因，應予塗銷，並拆
    除地上建物，將建物返還原告及共有人，即非正當，應予駁
    回。
五、原告主張被告己○○、壬○○及甲○○ (下稱被告三人) 無
    權占有系爭土地乙節，均為被告三人所否認，並以上開情詞
    置辯。被告三人抗辯無非以土地是祖先共同所買，其等有所
    有權，或有使用權等語。
(一)查依據被告己○○所提出原告不否認形式真正之族譜所載「
    建物敷地五分四厘參系計五筆」，尚無法看出與系爭土地之
    關係，至被告己○○於92年12月19日提出之日據時期賣渡證
    及登記濟 (即登記證書) ，由其內容所載，似可證明日據時
    期其祖先曾為系爭土地所有人 (日據時期土地登記非生效要
    件，僅任意規定 )，但其形式真正為原告否認，被告復無法
    證明其真正，自難採為認定之依據，且34年台灣光復後施行
    之民法，對因法律行為取得之不動產，採登記生效主義，縱
    認被告之祖先於日據時期就系爭土地確有所有權，但於台灣
    光復後，其等既未辦理土地所有權登記，即難證明其等於台
    灣光復後仍享有所有權，被告三人所辯對系爭土地有所有權
    云云，自難信為真實。
(二)又被告三人是否有使用系爭土地之權源乙節。經查，系爭土
    地上現有門牌員山鄉○○路15巷11號、13號 (整編前同鄉○○路166號，分別為甲○○、庚○○所住)，同巷15號 (整編
    同鄉○○路167號，壬○○所住)，同巷17號 (整編前同鄉○○路 165號，己○○所住)四棟建物 (下稱系爭房屋)，有履
    勘筆錄、照片數張及宜蘭縣地政事務所 92年9月23日土地複
    丈成果圖在卷可稽；而系爭房屋之設籍資料，不包括除戶的
    戶籍，已可看出被告等人或其等之父母至少於27年、30幾年
    或40幾年間即已設籍，有94年7月12日員鄉戶字第
    0940001594號函及所附戶籍謄本在卷可按，果有除戶之戶籍
    資料，必然可看到更早之設籍資料，是被告等人所稱其等自
    出生起或其祖先即居住於系爭土地上之建物迄今等語，足堪
    採信。又系爭土地於36年間登記為簡阿田所有，簡阿田39
    年過世後，其子簡朝枝於44年間又以繼承原因登記為其所有
    ，簡朝枝於84年間再以贈與為原因移轉與原告等人，此有土
    地登記簿謄本附卷足憑，而簡阿田是簡氏宗族一員，亦為管
    理人之一，亦有上開族譜可參，其36年間將系爭土地登記為
    其所有，登記原因為何，當時之土地登記簿 (參閱宜蘭縣地
    政事務所93年4月23日宜地一21字第 093 0004429號函附件)
    並未記載，適顯示台灣剛光復那幾年土地登記之紊亂，致多
    有登記與事實不符者，本件被告及其祖先既有世居系爭土地
    之事實，系爭土地卻登記為簡阿田個人私產，與事實似亦不
    太符合，故被告己○○先是抗辯簡阿田是以管理人身分登記
    ，於最後言詞辯論又抗辯簡阿田是偷過戶，似有幾許可信，
    再者簡阿田以至簡朝枝父子兩代約50年間，均未對被告三人
    為拆屋還地之請求，顯已默認被告三人對系爭土地使用權之
    正當性，系爭土地於84年之前之地價稅也由被告繳納亦可見
    一斑，有被告壬○○提出之繳納地價稅之稅單 (詳己○○93
    年10月5日庭陳答辯狀所附)可證。又系爭房屋均經被告或其
    子女於40幾年間或60幾年間改建，雖未辦所有權登記，均有
    被告或其子女之稅籍資料在卷足憑，其等就系爭房屋之所有
    權，應堪認定。按土地與房屋為各別之不動產，各得單獨為
    交易之標的，且房屋性質上不能與土地使用權分離而存在，
    亦即使用房屋必須使用該房屋之地基，故土地與房屋同屬一
    人，而將土地與房屋分開出賣，其間雖無地上權設定，然除
    有特別情事，可解釋為當事人之真意限於賣屋而無基地之使
    用外，均應推斷土地承買人默許房屋承買人繼續使用土地，
    但使用土地之房屋所有人對土地所有人應支付相當之代價，
    此項法律關係性質當屬租賃，至其租金數額由當事人協議決
    定之，其再因轉讓而承受土地所有權之人，應有民法 425條
    之適用 (最高法院48年台上 1457號判例及73年第5次民事庭
    會議決議參照) 。系爭房屋與土地雖非同屬一人，與上開判
    例係指房屋與土地同屬一人之情形固有不同，但系爭房屋在
    簡朝枝將系爭土地以贈與為原因移轉與原告之前，有使用系
    爭土地之正當性，其有權使用系爭土地之情形與上開判例基
    於土地與房屋同屬一人，房屋當然有權使用土地之情形別無
    二致，故當土地單獨移轉時，自亦可類推上開判例所示，推
    斷土地承買人默許房屋所有人 (原所有人或房屋承買人) 繼
    續使用土地，此項關係性質上為租賃，租金數額由當事人協
    議決定。蓋房屋性質上不能與土地分離而存在，亦即使用房
    屋必須使用該房屋之地基，但其產權又分離，各得單獨為交
    易之標的，故解釋上土地所有人只要是同意房屋所有人使用
    土地建屋，其使用期限即應解為至房屋不能使用為止，縱使
    土地所有人將土地移轉第三人，房屋仍可使用系爭土地至房
    屋不能使用為止，但第三人與房屋所有人間，應可類推上開
    最高法院判例，視為有租賃關係，此應符合出借土地建屋之
    初衷，否則土地所有人豈非可以今天同意你使用基地建屋，
    明天將土地轉手他人，即可藉由他人之手將一座合法建物拆
    除。至最高法院59年台上第2490判例謂「使用借貸，非如租
    賃之有民法第 425條之規定，縱令上訴人之前手將房屋及空
    地，概括允許被上訴人等使用，被上訴人等要不得以上訴人
    之前手，與其訂有使用借貸契約，主張對現在之房地所有人
    即上訴人有使用該房地之權利」，其所稱之使用借貸之標的
    係房屋連同周圍空地，移轉第三人之標的也是房屋與土地一
    起移轉，並未導致土地與房屋異其所有人，所有人請求返還
    時，只是遷讓之問題，與本件案例，係同意他人使用基地建
    屋後，移轉基地與第三人，致土地與房屋異其所有人，返還
    基地時，將導致拆屋之結果完全不同，尚不能比附援引。本
    件原告與簡朝枝非親非故，竟可平白自簡朝枝受贈系爭土地
    ，自令人質疑其等係假贈與真買賣，而買賣土地，依社會交
    易習慣，若其上有房屋，一般均會就房屋產權一併解決，縱
    使未登記之房屋 (早期自建或改建平房，甚少辦產權登記 )
    ，其存在，也具公開性，不得謂不知有房屋存在，然原告竟
    只買下土地，自應認其默許房屋所有人繼續使用土地，且依
    上論述，房屋所有人之被告三人也有使用土地至房屋不能使
    用為止之權限，原告與房屋所有人間之關係，並類推上開最
    高法院判例，性質上視為租賃，租金數額由雙方協議決定。
    本件原告若確是受贈系爭土地，其與被告三人之關係，與上
    開買賣關係之論述，別無二致。從而被告抗辯有使用系爭土
    地之權源，自有理由。
(三)綜上，原告受移轉登記為系爭土地所有人，但其與被告三人
    間就系爭房屋占有系爭土地之使用關係上，視為有租賃關係
    ，已如上述，故被告三人有權居住於系爭土地上之系爭房屋
    。從而，原告本於所有權之作用，訴請被告三人拆屋還地，
    即非正當，應予駁回。
六、原告之訴既經駁回，其所為假執行之聲請，自失所依附，應
    併予駁回。
七、訴訟費用負擔之依據：民事訴訟法第78條。
中　　華　　民　　國　　94　　年　　8 　　月　　23　　日
                  臺灣宜蘭地方法院民事庭
                      法　官　林美治
正本與原本無異。
如不服本判決應於判決送達後20日內提出上訴狀（須附繕本）。
中　　華　　民　　國　　94　　年　　8　　月　 　24　　日
                      書記官  陳雅君
